【裁判字號】    89,上,337
【裁判日期】    890928
【裁判案由】    返還土地所有權狀
【裁判全文】
臺灣高等法院臺中分院民事判決      八十九年度上字第三三七號
      上  訴  人  甲○○
      被  上訴人  丙○○
                  乙○○○
      右二人共同
      訴訟代理人  蕭文濱律師
右當事人間返還土地所有權狀事件，上訴人對於中華民國八十九年五月十八日臺灣南
投地方法院第一審判決（八十九年度訴字第一六三號），提起上訴，本院判決如左：
      主      文
上訴駁回。
第二審訴訟費用由上訴人負擔。
      事      實
甲、上訴人方面：
    上訴人未於言詞辯論期日到場，據其於準備期日到場及提出書狀所作聲明及陳述
    為：
  一、聲明：求為判決：原判決廢棄，被上訴人在第一審之訴駁回。
  二、陳述：除與原判決記載相同者予以引用外，另補稱：
    (一)按民法第二百九十三條第一項規定：數人有同一債權，而其給付不可分者，各
      債權人僅得請求向債權人全體為給付，債務人亦僅得向債權人全體為給付。又
      依同法第二百五十八條第一項之規定：契約當事人之一方有數人者，前項意思
      表示（指解除權之行使），應由其全體或向其全體為之。故本件上訴人之受委
      任，並非僅由被上訴人一人單獨為之，而係由被上訴人與訴外人鄧景元共同所
      為之委任行為，依照前揭法條之規定，被上訴人自不得單獨對上訴人為終止委
      任契約之意思表示，且亦不得請求上訴人僅向其為給付。至於被上訴人與訴外
      人鄧景元之間是否已然解除買賣契約，或其解除買賣契約是否因之生效，就法
      律及事實觀點皆與上訴人無涉，原審誤認本件僅為被上訴人單方面之委任，而
      得單方面為終止委任關係，是否得宜誠非無疑。
    (二)本件上訴人受共同委任之依據為被上訴人與訴外人鄧景元於八十八年十一月一
      日所訂之「不動產買賣契約書」第十一條之約定，此外，未訂立其他任何書面
      。
    (三)本件系爭所有權狀係被上訴人交予上訴人，交付時訴外人鄧景元亦在場。
乙、被上訴人方面：
  一、聲明：求為判決駁回上訴。
  二、陳述：除與原判決記載相同者予以引用外，另補稱：
    (一)關於上訴人上訴理由引用民法第二百五十八條第一項規定，指其受被上訴人及
      訴外人鄧景元之共同委任，被上訴人不得單獨對上訴人為終止委任契約之意思
      表示部分，上訴人予以否認。
    (二)被上訴人因與訴外人鄧景元成立土地買賣契約，始約定「土地移轉登記事宜」
      委任上訴人代書辦理，然按「稱委任者，謂當事人約定一方委託他方『處理事
      務』他方允為處理之契約」民法第五百二十八條定有明文，依此，上訴人受委
      任處理之事務，僅「代理辦理土地登記移轉」事宜，並不及於其他，而被上訴
      人於委任契約成立後，交付系爭土地所有權狀予上訴人占有，乃被上訴人等單
      獨為之，其目的在於便利上訴人完成受委任之「代理辦理土地移轉登記」事務
      ，然其非上訴人受委任事務之本身，此點應予釐清，即上訴人保管（或占有）
      被上訴人所單獨交付之土地所有權狀乙事，並非受共同委任辦理之事務，且與
      買受人無關，因此縱在兩造間委任關係存在之時，被上訴人仍得本於所有權人
      之地位，隨時要求取回所有權狀，無需經其他人同意或共同為意思表示，上訴
      人將其「占有」被上訴人之所有權狀乙事，誤認為其受委任之事務，實有未洽
      。
    (三)再者，被上訴人與訴外人間之土地買賣契約，已因可歸責於買受人之事由致給
      付遲延，被上訴人已依法解除，而主契約買賣契約既經解除，則原告等委任被
      告甲○○代書辦理所有權移轉登記事宜之從契約，其目的亦無法達成，自當同
      時終止，被上訴人並以存證信函終止雙方間委任關係，委任關係既已消滅，上
      訴人自無權再占有或保留被上訴人之所有權狀，且上訴人占有所有權狀之行為
      ，除妨害被上訴人行使權利外，並無其他功能，上訴人不讓被上訴人取回權狀
      之不合理主張，實為蓄意刁難藉詞，於法顯無理由。
    (四)系爭土地所有權狀乃被上訴人等所有及交付，上訴人並不爭執，委任關係終止
      後，上訴人自應將之返還予被上訴人等，該返還予所有權狀之債，並非不可分
      之債，且與訴外人鄧景元無關，上訴人誤引民法第二百九十三條之規定，拒絕
      返還予被上訴人，顯無足採。
    (五)土地買賣雙方當事人即被上訴人與訴外人鄧景元間之不動產買賣契約書第十一
      條固約定「本件不動產買賣所有權移轉登記事項，雙方同意委任乙方指定甲○
      ○土地登記代理人事務所辦理」，惟查該約定乃屬債權契約之約定，依債權契
      約之相對性，其效力並不及於非契約當事人之上訴人甲○○代書，甲○○代書
      引用該契約約定條款拒絕返還土地所有權狀予被上訴人等顯屬無據。實則被上
      訴人並未與鄧景元「共同為意思表示」委任上訴人辦理土地所有權移轉登記，
      僅單純同意鄧景元指定上訴人為所有權移轉登記代書，未為反對意思而已，被
      上訴人委任上訴人辦理土地所有權移轉登記部份，仍屬被上訴人單獨為委任之
      意思表示，應屬單獨委任而非共同委任，應予澄清。
    (六)再者，縱認上訴人甲○○代書乃受「共同委任」而處理事務，然其所委任之事
      務僅限於「辦理土地所有權移轉事宜」，並不及於占有被上訴人所交付之土地
      所有權狀，且「占有土地所有權狀」之行為態樣，在民法債各篇亦非歸類於「
      委任」乙節，即非屬「為他人處理事務」之行為態樣，因此上訴人將其占有被
      上訴人單獨交付之所有權狀之行為，硬指為其受共同委任處理之事務，於法顯
      有未合。
    (七)被上訴人等為便利上訴人完成受委任之事務，於委任契約成立後，另外交付系
      爭土地所有權狀供上訴人占有，實乃被上訴人與上訴人間，另外成立一「寄託
      」契約，即由被上訴人一方以物（所有權狀）交付上訴人一方，而由上訴人一
      方保管。就此部份行為實乃符合民法第五百八十九條第一項所定義之寄託契約
      要件，此一寄託契約乃獨立於委任辦理所有權移轉登記事務契約外之另一契約
      ，乃被上訴人一方單獨與上訴人間成立，與買受人一方無關，按「寄託人得隨
      時請求返還寄託物」民法第五百九十七條定有明文，因此上訴人於被上訴人等
      請求返還寄託物後，自不得以未經買受人鄧景元同意為由，拒絕返還權狀予被
      上訴人等。
    (八)按第二審訴之變更或追加，有民事訴訟法第二百五十五條第一項第二款至第六
      款情形，得不經他造同意而為之，查本案被上訴人起訴迄今皆主張：因買賣土
      地而委任上訴人辦理土地移轉登記事宜，及上訴人因被上訴人交付而占有土地
      所有權狀之事實，被上訴人乃基於上揭基礎事實而對上訴人請求返還土地所有
      權狀，因此被上訴人請求之基礎事實同一，縱為訴訟之變更或追加，無需經上
      訴人同意，因被上訴人除先前所主張之訴訟標的外，爰另外追加寄託物返還請
      求權，於本訴訟一併主張之。
      理      由
甲、程序方面：
  一、上訴人經合法通知，未於言詞辯論期日到場，核無民事訴訟法第三百八十六條
      各款所列情形，爰依被上訴人之聲請，由其一造辯論而為判決。
  二、本件被上訴人在原審起訴係依民法第二百六十三條準用同法第二百五十九條第
      一款規定，及所有權之物上請求權規定，請求上訴人將被上訴人丙○○所有坐
      落南投縣草屯鎮○○○段第六之一九六、六之一九七、六之一九八、六之一九
      九地號土地之所有權狀返還被上訴人丙○○，將被上訴人乙○○○所有坐落同
      地段第六之五二地號土地之所有權狀返還被上訴人乙○○○，於本院則併追加
      寄託物返還請求權為請求交還上開所有權狀之依據，其請求之基礎事實均屬同
      一，依民事訴訟法第二百五十五條第一項但書第二款之規定，自應准許，先此
      明。
乙、實體方面：
  一、被上訴人主張伊等與訴外人鄧景元於八十八年十一月一日訂立不動產買賣契約
      ，約定被上訴人丙○○將所有坐落南投縣草屯鎮○○○段第六之一九六、六之
      一九七、六之一九八、六之一九九地號土地及被上訴人乙○○○所有坐落同地
      段第六之五二地號土地之所有權出售予訴外人鄧景元，總價二億四千一百九十
      八萬元，被上訴人已依約將系爭土地之所有權狀交付寄託予上訴人，委任其辦
      理向稅捐機關申報土地增值稅及辦理所有權移轉登記事宜，上訴人並已辦妥申
      報土地增值稅之事宜。嗣因訴外人鄧景元未依約給付買賣定金及中金，經被上
      訴人依法解除上開買賣契約。被上訴人已無再委任上訴人辦理所有權移轉登記
      之必要，乃於八十九年二月二十九日以郵局存證信函通知上訴人，終止兩造之
      委任關係，請求上訴人將被上訴人所有之系爭土地所有權狀返還予被上訴人，
      為上訴人無端所拒，為此依民法第二百六十三條準用同法第二百五十九條第
      一款規定，及所有權之物上請求權，寄託物返還請求權提起本訴，求為命上訴
      人返還上開所有權狀予被上訴人之判決。
  二、上訴人則以：本件上訴人之受委任，並非僅由被上訴人二人單獨為之，而係由
      被上訴人與訴外人鄧景元共同所為之委任行為，依照民法第二百九十三條第一
      項、第二百五十八條第一項之規定，被上訴人自不得單獨對上訴人為終止委任
      契約之意思表示，且亦不得請求上訴人僅向其為給付等情資為抗辯。
  三、查本件被上訴人所主張其與訴外人鄧景元於八十八年十一月一日訂立不動產買
      賣契約，約定被上訴人丙○○將所有坐落南投縣草屯鎮○○○段第六之一九六
      、六之一九七、六之一九八、六之一九九地號土地及被上訴人乙○○○所有坐
      落同地段第六之五二地號土地之所有權出售予訴外人鄧景元，總價二億四千一
      百九十八萬元，並將系爭土地之所有權狀交付予上訴人，委任其辦理向稅捐機
      關申報土地增值稅及辦理所有權移轉登記事宜等事實，為上訴人所不否認，並
      據被上訴人提出不動產買賣契約書影本一件附卷為證，應認為真實。又被上訴
      人主張其因訴外人鄧景元未依約給付買賣定金及中金，經被上訴人依法解除上
      開買賣契約。被上訴人乃於八十九年二月二十九日以郵局存證信函通知上訴人
      ，終止兩造之委任關係，請求上訴人將被上訴人所有之系爭土地所有權狀返還
      被上訴人等事實，亦據被上訴人提出郵局存證信函及回執影本各四件附卷可稽
      ，堪認其主張為真實。
  四、上訴人雖以其之受委任，並非僅由被上訴人之單獨為之，而係由被上訴人與訴
      外人鄧景元共同所為之委任，被上訴人自不得單獨對上訴人為終止委任契約之
      意思表示，且亦不得請求上訴人僅向其為給付等情置辯，惟此為被上訴人所堅
      決否認，指稱係由被上訴人單獨委任上訴人辦理所有權移轉登記予鄧景元之事
      宜而已，並非與鄧景元共同委任其占有上開所有權狀等語。經查上訴人主張其
      係受被上訴人及訴外人鄧景元共同委任而占有系爭所有權狀，係以被上訴人與
      鄧景元於八十八年十一月一日所訂「不動產買賣契約書」第十一條之約定為其
      依據。惟查上開「不動產買賣契約書」之訂約當事人為被上訴人與訴外人鄧景
      元，本件上訴人並非其當事人，此有該買賣契約書一件在卷可稽，是該契約之
      效力並不及於非契約當事人之上訴人。況該契約為不動產之買賣，即約定由被
      上訴人移轉不動產所有權於訴外人鄧景元，訴外人鄧景元則負有交付價金予被
      上訴人之義務，則雙方之給付內容並不相同，屬對立之法律關係，被上訴人等
      提出所有權狀，交由上訴人辦理，要屬履行移轉所有權登記之手段，該所有權
      狀屬被上訴人所有，其提出交付上訴人，要只其提出給付之行為，此非買受人
      之給付，殊無由買受人鄧景元共同為之之可能，即於本院質之上訴人，亦坦承
      上開所有權狀係僅由被上訴人所提出，並直接交予上訴人執有之情不諱。又上
      開買賣契約書第十一條係約定：「本件不動產買賣所有權移轉登記事項，雙方
      同意委任乙方（即被上訴人）指定甲○○土地登記代理人事務所辦理，並由該
      事務所本公正超然之立場聯繫調處本契約之履行」，則苟被上訴人與訴外人鄧
      景元確基此而另為委任行為，其受委任之事項為「所有權移轉登記事項」及「
      聯繫調處該契約之履行」。所稱履行，乃指被上訴人之移轉所有權，及訴外人
      鄧景元之給付買賣價金而言，益徵雙方乃就其應為提出給付之事項而為委任，
      其關係屬於對立，而非共同，此與數人有同一債權或債務，而其給付不可分之
      情形顯有不同。況該買賣契約已經被解除，該契約書第十一條後段之約定自不
      得再拘束被上訴人，其終止委任關係之意思表示，即無與訴外人鄧景元共同為
      之必要，是上訴人以此為辯，殊無可取。
  五、按當事人之任何一方，得隨時終止委任契約，民法第五百四十九條第一項定有
      明文。契約終止後，委任關係即為消滅。本件被上訴人委任上訴人辦理系爭買
      賣所有權移轉登記事務之委任關係，既經被上訴人終止，其委任關係已消滅，
      上訴人之占有系爭土地所有權狀，已無正當權源，自應返還被上訴人，上訴人
      辯稱系爭權狀不能單獨交還被上訴人云云，並不足採。從而，被上訴人基於物
      上請求權，請求上訴人應將被上訴人丙○○所有坐落南投縣草屯鎮○○○段第
      六之一九六、六之一九七、六之一九八、六之一九九地號土地之所有權狀返還
      被上訴人丙○○，將被上訴人簡秀西所有坐落同地段第六之五二地號土地之所
      有權狀返還被上訴人乙○○○，為有理由，應予准許。原審為上訴人敗訴之判
      決，理由雖不同，但結果並無差異，自應予以維持，上訴意旨仍執陳詞，指摘
      原判決不當，求予廢棄改判，為無理由，應予駁回。
  六、本件被上訴人依物上請求權之請求，既經認為有理由，則其另基於準用解除契
      約回復原狀及追加寄託物返還請求權之請求，依重疊合併之理論，即無加以論
      述之必要。本件判決基礎已明，兩造其餘攻防方法，尚與判決基礎無礙，爰無
      庸逐一論列，併此敘明。
丙、據上論結，本件上訴為無理由，爰依民事訴訟法第四百六十三條、第三百八十五
    條第一項前段、第四百四十九條第一項、第二項、第七十八條，判決如主文。
中      華      民      國    八十九    年      九      月    二十八    日
~B1民事第五庭審判長法  官  陳滿賢
~B2                法  官  簡清忠
~B3                法  官  朱  樑
右為正本係照原本作成。
如對本判決上訴，須於收受判決送達後二十日內向本院提出上訴書狀，其未表明上訴
理由者，應於提出上訴後二十日內向本院提出上訴理由書（須按他造人數附具繕本）
，並繳納送達用雙掛號郵票拾份（每份參拾肆元）。
上訴時應提出委任律師或具有律師資格之人之委任狀；委任有律師資格者，另應附具
律師及格證書及釋明委任人與受任人有民事訴訟法第四百六十六條之一第一項但書或
第二項（詳附註）所定關係之釋明文書影本。
~B                書記官  李妍嬅
中      華      民      國    八十九     年      九       月    二十九  日
附註：
民事訴訟法第四百六十六條之一（第一項、第二項）
對於第二審判決上訴，上訴人應委任律師為訴訟代理人。但上訴人或其法定代理人具
有律師資格者，不在此限。
上訴人之配偶、三親等內之血親、二親等內之姻親，或上訴人為法人、中央或地方機
關時，其所屬專任人員具有律師資格並經法院認為適當者，亦得為第三審訴訟代理人
。
                                                                        Ｙ


司法院資訊處製作；財團法人民間司法改革基金會備份。
